【裁判字號】    96,上易,291
【裁判日期】    970122
【裁判案由】    分割共有物
【裁判全文】
臺灣高等法院臺中分院民事判決  96年度上易字第291號
上  訴  人  ｐ○○
視同上訴人  Ｊ○○
            Ｂ○○
            宇○○（吳深之繼承人）
            癸○○○（吳深之繼承人）
            己○○（吳深之繼承人）
            庚○○（吳深之繼承人）
            甲○○（吳深之繼承人）
            ｇ○○（吳深之繼承人）
            ｈ○○（吳深之繼承人）
兼上二人共同
法定代理人  ｆ○○（吳深之繼承人）
視同上訴人  ｉ○○（吳深之繼承人）
            壬○○（吳深之繼承人）
            Ｒ○○（吳深之繼承人）
            辛○○（吳深之繼承人）
            戊○○（吳深之繼承人）
            丙○○（吳深之繼承人）
            丁○○（吳深之繼承人）
            乙○○（吳深之繼承人）
            ａ○○（吳深之繼承人）
            ｄ○○（吳深之繼承人）
            ｃ○○（吳深之繼承人）
            ｊ○○（吳深之繼承人）
            卯○○（吳深之繼承人）
            Ａ○○（兼吳深之繼承人）
            天○○（兼吳深之繼承人）
            Ｑ○○○（吳深之繼承人）
            Ｙ○○（吳深之繼承人）
            寅○○（吳深之繼承人）
            Ｋ○○（吳深之繼承人）
            黃○○（兼吳深之繼承人）
            玄○○（兼吳深之繼承人）
            Ｈ○○（兼吳深之繼承人）
            Ｓ○○○（吳深之繼承人）
            Ｄ○○（兼吳深之繼承人）
            Ｅ○○（兼吳深之繼承人）
            Ｔ○○（吳深之繼承人）
            Ｗ○○（吳深之繼承人）
            Ｘ○○（吳深之繼承人）
            Ｌ○○（吳深之繼承人）
            Ｃ○○（吳火之繼承人）
            ｋ○○（吳火之繼承人）
            地○○○（吳火之繼承人）
            辰○○（吳火之繼承人）
            巳○○（吳火之繼承人）
            午○○（吳火之繼承人）
            宙○○
            未○○
            ｍ○○
            ｏ○○
            ｎ○○
            丑○○
上五人共同
訴訟代理人  ｐ○○
視同上訴人  ｅ○○○
            ｌ○○○
            Ｚ○○
            Ｎ○○
            Ｍ○○
            Ｐ○○
            Ｏ○○
            Ｖ○○
            Ｆ○○
            子○○
            酉○○
            ｑ○○○
            亥○○
            Ｉ○○
            戌○○
上五人共同
訴訟代理人  Ｕ○○
視同上訴人  Ｇ○○
            申○○
被上訴人    ｂ○○
上列當事人間請求分割共有物事件，上訴人對於中華民國 96年7
月25日臺灣彰化地方法院 95年度訴字第356號第一審判決提起上
訴，本院於97年1月8日言詞辯論終結，判決如下：
    主  文
原判決主文第六項關於坐落彰化縣大村鄉○○段1056地號，地目
建，面積318.45平方公尺土地之分割方法，應予廢棄。
上開廢棄部分，兩造共有坐落彰化縣大村鄉○○段1056地號，地
目建，面積318.45平方公尺之土地，應予分割如附圖一複丈成果
圖第三頁所示：編號Ａ部分，面積182.97平方公尺，分歸上訴人
ｐ○○、視同上訴人未○○、ｍ○○、ｏ○○、ｎ○○、丑○○
、Ｉ○○、酉○○、戌○○、ｑ○○○、亥○○及Ｃ○○（吳火
之繼承人）、ｋ○○（吳火之繼承人）、地○○○（吳火之繼承
人）、辰○○（吳火之繼承人）、巳○○（吳火之繼承人）、午
○○（吳火之繼承人），按如附表一所示應有部分比例維持共有
；編號Ｂ部分，面積5.05平方公尺，分歸視同上訴人子○○取得
；編號Ｃ部分，面積15.16平方公尺，分歸視同上訴人宙○○取
得；編號Ｄ部分，面積30.31平方公尺，分歸視同上訴人Ｖ○○
取得；編號Ｅ部分，面積6.07平方公尺，分歸視同上訴人ｅ○○
○取得；編號Ｆ部分，面積6.07平方公尺，分歸視同上訴人ｌ○
○○取得；編號Ｇ部分，面積6.07平方公尺，分歸視同上訴人Ｚ
○○取得；編號Ｈ部分，面積6.07平方公尺，分歸被上訴人ｂ○
○取得；編號Ｉ部分，面積1.52平方公尺，分歸視同上訴人Ｎ○
○取得；編號Ｊ部分，面積1.52平方公尺，分歸視同上訴人Ｍ○
○取得；編號Ｋ部分，面積1.52平方公尺，分歸視同上訴人Ｐ○
○取得；編號Ｌ部分，面積1.52平方公尺，分歸視同上訴人Ｏ○
○取得；編號Ｍ部分，面積9.10平方公尺，分歸吳深之繼承人即
視同上訴人宇○○、癸○○○、己○○、庚○○、甲○○、ｇ○
○、ｈ○○、ｆ○○、ｉ○○、壬○○、Ｒ○○、辛○○、戊○
○、丙○○、丁○○、乙○○、ａ○○、ｄ○○、ｃ○○、ｊ○
○、卯○○、Ａ○○、天○○、Ｑ○○○、Ｙ○○、寅○○、Ｋ
○○、黃○○、玄○○、Ｈ○○、Ｓ○○○、Ｄ○○、Ｅ○○、
Ｔ○○、Ｗ○○、Ｘ○○、Ｌ○○等公同取得；編號Ｎ部分，面
積2.27平方公尺，分歸視同上訴人Ｄ○○取得；編號Ｏ部分，面
積2.27平方公尺，分歸視同上訴人Ｅ○○取得；編號Ｐ部分，面
積1.14平方公尺，分歸視同上訴人Ａ○○取得；編號Ｑ部分，面
積1.14平方公尺，分歸視同上訴人天○○取得；編號Ｒ部分，面
積9.10平方公尺，分歸視同上訴人Ｆ○○取得；編號Ｓ部分，面
積9.10平方公尺，分歸視同上訴人Ｊ○○取得；編號Ｔ部分，面
積9.10平方公尺，分歸視同上訴人Ｂ○○取得；編號Ｕ部分，面
積9.10平方公尺，分歸吳順令之繼承人即視同上訴人Ｇ○○、申
○○等公同取得；編號Ｖ部分，面積0.76平方公尺，分歸視同上
訴人黃○○取得；編號Ｗ部分，面積0.76平方公尺，分歸視同上
訴人玄○○取得；編號Ｘ部分，面積0.76平方公尺，分歸視同上
訴人Ｈ○○取得。
第二審訴訟費用由兩造按附表二所示應有部分比例分擔。
    事實及理由
壹、程序部分
 一、本件請求分割共有物訴訟，訴訟標的對於共同訴訟人全體
     必須合一確定，係屬固有必要共同訴訟，而共同訴訟人中
     之一人對於判決提起上訴，上訴行為在形式上係有利益於
     共同訴訟人全體，其上訴效力，應及於全體。故上訴人ｐ
     ○○提起上訴之行為，依民事訴訟法第56條第1項第1款規
     定，其效力自及於未提起上訴之同造共有人，爰依法併列
     其等為視同上訴人。
 二、本件視同上訴人Ｊ○○、Ｂ○○、宇○○（吳深之繼承人
     ）、癸○○○（吳深之繼承人）、己○○（吳深之繼承人
     ）、庚○○（吳深之繼承人）、甲○○（吳深之繼承人）
     、ｇ○○（吳深之繼承人）、ｈ○○（吳深之繼承人）、
     ｉ○○（吳深之繼承人）、壬○○（吳深之繼承人）、Ｒ
     ○○（吳深之繼承人）、辛○○（吳深之繼承人）、戊○
     ○（吳深之繼承人）、丙○○（吳深之繼承人）、丁○○
     （吳深之繼承人）、乙○○（吳深之繼承人）、ａ○○（
     吳深之繼承人）、ｄ○○（吳深之繼承人）、ｃ○○（吳
     深之繼承人）、ｊ○○（吳深之繼承人）、卯○○（吳深
     之繼承人）、Ａ○○（兼吳深之繼承人）、天○○（兼吳
     深之繼承人）、Ｑ○○○（吳深之繼承人）、Ｙ○○（吳
     深之繼承人）、寅○○（吳深之繼承人）、Ｋ○○（吳深
     之繼承人）、黃○○（兼吳深之繼承人）、玄○○（兼吳
     深之繼承人）、Ｈ○○（兼吳深之繼承人）、Ｓ○○○吳
     深之繼承人）、Ｄ○○（兼吳深之繼承人）、Ｅ○○（兼
     吳深之繼承人）、Ｔ○○（吳深之繼承人）、Ｗ○○（吳
     深之繼承人）、Ｘ○○（吳深之繼承人）、Ｌ○○（吳深
     之繼承人）、Ｃ○○（吳火之繼承人）、ｋ○○（吳火之
     繼承人）、地○○○（吳火之繼承人）、辰○○（吳火之
     繼承人）、巳○○（吳火之繼承人）、午○○（吳火之繼
     承人）、宙○○、ｅ○○○、ｌ○○○、Ｚ○○、Ｎ○○
     、Ｍ○○、Ｐ○○、Ｏ○○、Ｖ○○、Ｆ○○、子○○、
     Ｇ○○、申○○、ｆ○○（吳深之繼承人）等，均經受合
     法通知，而未於言詞辯論期日到場，核無民事訴訟法第386
     條各款所列情形，爰依上訴人之聲請，由其一造辯論而為
     判決。
 三、上訴人僅就原審關於坐落彰化縣大村鄉○○段1056地號，
     地目建，面積318.45平方公尺土地之分割方式提起上訴，
     其餘部分未聲明上訴，合先敘明。
貳、實體部分
 一、兩造之聲明及陳述
（一）上訴人與視同上訴人部分
 １、上訴人主張略以：兩造共有坐落彰化縣大村鄉○○段1056
     地號土地，地目建，面積318.45平方公尺（以下簡稱系爭
     土地），其上雖無建物，但種植花草、樹木做景觀用；且
     系爭土地為長方形，幾十年來均無買賣，若採原判決之變
     價方式，扣除幾十年來累積的增值稅、訴訟費用、複丈費
     用、分割圖費用後，剩餘變價所得幾稀，共有人幾乎沒有
     受分配；又主張變價出賣系爭土地之共有人持分並不多，
     渠等之主張對上訴人與視同上訴人等，甚至對被上訴人均
     非有利，尚且有害；如採附圖一複丈成果圖第三頁所示分
     割方法，則分割後，各共有人權利清楚，位置固定，或可
     整合利用，或可集合出賣，或可相配合而建屋，對買受人
     較有吸引力，亦較有利於各共有人；縱部分共有人因持分
     太少，所分得土地不適建築，尚可主張彰化縣畸零地使用
     自治條例之相關規定，要求鄰地合併使用或調處，於系爭
     土地之利用並無礙，更足以促進系爭土地之經濟價值及社
     會利用價值等語。並上訴聲明：求為判決：（１）原判決
     主文第六項關於坐落彰化縣大村鄉○○段1056地號，地目
     建，面積318.45平方公尺土地應予變價分割之判決，應予
     廢棄；（２）上開廢棄部分，應予判決分割如原判決附表
     五及原判決附圖複丈成果圖第三頁所示；（３）上訴費用
     由被上訴人負擔。
 ２、視同上訴人未○○、ｍ○○、ｏ○○、丑○○、ｎ○○、
     Ｉ○○、酉○○、ｑ○○○、亥○○、Ｉ○○、戌○○主
     張略以：引用上訴人陳述，並同意依上訴人所主張之分割
     方法分割。
 ３、視同上訴人Ｊ○○、Ｂ○○、宇○○、癸○○○、己○○
     、庚○○、甲○○、ｇ○○、ｈ○○、ｉ○○、壬○○、
     Ｒ○○、辛○○、戊○○、丙○○、丁○○、乙○○、ａ
     ○○、ｄ○○、ｃ○○、ｊ○○、卯○○、Ａ○○、天○
     ○、Ｑ○○○、Ｙ○○、寅○○、Ｋ○○、黃○○、玄○
     ○、Ｈ○○、Ｓ○○○、Ｄ○○、Ｅ○○、Ｔ○○、Ｗ○
     ○、Ｘ○○、Ｌ○○、Ｃ○○、ｋ○○、地○○○、辰○
     ○、巳○○、午○○、宙○○、ｅ○○○、ｌ○○○、Ｚ
     ○○、Ｎ○○、Ｍ○○、Ｐ○○、Ｏ○○、Ｖ○○、Ｆ○
     ○、子○○、Ｇ○○、申○○、ｆ○○等，未於言詞辯論
     期日到場，亦未於本院提出任何書狀，或為任何聲明、陳
     述。
（二）被上訴人ｂ○○抗辯：對於上訴人主張系爭土地原物分割
      及分割方案沒意見，但希望能將被上訴人與視同上訴人Ｖ
      ○○、ｅ○○○、ｌ○○○、Ｚ○○、Ｎ○○、Ｍ○○、
      Ｐ○○、Ｏ○○分割後的土地相毗鄰。
二、本院得心證之理由：
（一）被上訴人主張系爭土地為兩造所共有，各共有人之應有部
      分如附表二所示；而原共有人吳深、吳火已分別於民國（
      下同）34年12月11日、53年8月26日死亡，其繼承人分別
      為附表一編號1、3所示之視同上訴人；另原共有人吳順令
      於86年8月19日死亡，其繼承人為視同上訴人Ｇ○○、申
      ○○，惟均未辦理繼承登記。又系爭土地，為大村都市計
      畫之商業區，並無因物之使用目的不能分割或契約訂有不
      分割之期限，惟共有人未能協議分割等情，有被上訴人提
      出之土地登記謄本、地籍圖謄本、戶籍謄本、繼承系統表
      、都巿計畫土地使用分區證明書等為證；堪認被上訴人此
      部分之主張為真實。是以被上訴人請求依民法第823條第l
      項裁判分割，自無不合，應予准許（關於原共有人吳深、
      吳火及吳順令死亡後，由其等繼承人辦理繼承登記部分，
      業經原審判決如原審判決主文第一、二、四項所示，並經
      確定）。
（二）依民法第824條第2項、第3項規定為裁判分割共有物之方
      法有三：（一）以原物分配於各共有人。（二）變賣共有
      物以價金分配於各共有人。（三）以原物為分配時，如共
      有人中，有不能按其應有部分受分配者，得以價金補償之
      。是法院為裁判分割時，需衡酌共有物之性質、價格、經
      濟效用及公共利益、全體或多數共有人利益等因素，並兼
      顧公平之原則。若原則上認原物分配對全體或多數共有人
      有利，須先就原物分配，必於原物分配有困難者始予變賣
      ，以價金分配於各共有人；最高法院51年台上字第271號
      判例、94年台上字第1768號判決參照。經查，系爭土地為
      大村都市計畫之商業區，目前部分種植花木，並無依原物
      分配顯有困難之情形；雖依上訴人主張之附圖一第三項所
      示原物分割方案，將使部分共有人分得面積小於9平方公
      尺以下，此因其等應有部分較少之故；而於原審主張變價
      分割系爭土地之各共有人即被上訴人與視同上訴人ｅ○○
      ○、ｌ○○○、Ｚ○○、Ｎ○○、Ｍ○○、Ｐ○○、Ｏ○
      ○、Ｖ○○、Ｊ○○、Ｂ○○、Ｒ○○（吳深之繼承人）
      、辛○○（吳深之繼承人）、宇○○（吳深之繼承人）等
      之持分，僅佔整筆系爭土地十分之三不到；且被上訴人於
      本院審理中亦表示對上訴人主張之原物分割方式無意見，
      並表示希望能將被上訴人與視同上訴人Ｖ○○、ｅ○○○
      、ｌ○○○、Ｚ○○、Ｎ○○、Ｍ○○、Ｐ○○、Ｏ○○
      分割後的土地相毗鄰；足見應有部分比例較少之共有人，
      於原物分割後，亦得依合併使用而增加其土地之經濟效用
      。本院審酌系爭共有土地之性質及其經濟效益，認採原物
      分割，較符合系爭土地之經濟效用且顧及多數共有人之利
      益。上訴人所提出之附圖一第三頁之分割方案，既為主張
      原物分割之共有人及被上訴人所同意，自為適當之分割方
      案。
三、綜上所述，本院認系爭1056地號土地依附圖一第三頁所示之
    方案而為分割，較為適當；原審就系爭土地判命變價分割，
    尚有未洽。上訴意旨指其分割方法為不當，非無理由，爰將
    原判決關於此部分，予以廢棄改判如主文第二項所示。
四、本件事証已明確，兩造其餘攻擊、防禦方法及舉証，因與本
    判決判斷結果，不生影響，不予逐一論述，併此敘明。
五、本件分割共有物，兩造間有不同意分割之意見，惟依當時之
    情況，係屬於防禦自己權利所必要之行為，故命兩造各按應
    有比例負擔訴訟費用，較為公允。
六、據上論結，本件上訴為有理由，爰依民事訴訟法第450條、
    第78條、第81條第2款、第85條第2項、第463條、第385條第
    1項前段，判決如主文。
中    華    民    國    97    年    1     月    22    日
              民事民事第二庭    審判長法  官  邱森樟
                                      法  官  蔡秉宸
                                      法  官  翁芳靜
以上正本係照原本作成。
不得上訴。
                                      書記官  許美惠
中    華    民    國    97    年    1     月    22    日
                                                      Ｍ
附表一、上訴人ｐ○○、視同上訴人未○○、ｍ○○、ｏ○○、
        ｎ○○、丑○○、Ｉ○○、酉○○、戌○○、ｑ○○○
        、亥○○及吳火之繼承人等，就彰化縣大村鄉○○段10
        56地號土地編號Ａ部分，維持共有比例表
┌──┬───────────┬─────┬─────┐
│編號│共有人姓名            │1056地號土│1056地號土│
│    │                      │地原應有部│地維持共有│
│    │                      │分比例    │比例      │
├──┼───────────┼─────┼─────┤
│ 1  │ｐ○○                │   6/420  │  45/1810 │
├──┼───────────┼─────┼─────┤
│ 2  │未○○                │  80/420  │ 600/1810 │
├──┼───────────┼─────┼─────┤
│ 3  │ｍ○○                │   6/420  │  45/1810 │
├──┼───────────┼─────┼─────┤
│ 4  │ｏ○○                │   6/420  │  45/1810 │
├──┼───────────┼─────┼─────┤
│ 5  │ｎ○○                │   6/420  │  45/1810 │
├──┼───────────┼─────┼─────┤
│ 6  │丑○○                │   4/21   │ 600/1810 │
├──┼───────────┼─────┼─────┤
│ 7  │Ｉ○○                │   4/252  │  50/1810 │
├──┼───────────┼─────┼─────┤
│ 8  │酉○○                │   4/252  │  50/1810 │
├──┼───────────┼─────┼─────┤
│ 9  │戌○○                │   4/252  │  50/1810 │
├──┼───────────┼─────┼─────┤
│ 10 │ｑ○○○              │   4/252  │  50/1810 │
├──┼───────────┼─────┼─────┤
│ 11 │亥○○                │   4/252  │  50/1810 │
├──┼───────────┼─────┼─────┤
│ 12 │Ｃ○○、ｋ○○、吳莊春│  24/420  │ 180/1810 │
│    │梅、辰○○、巳○○、吳│ 公同共有 │ 公同共有 │
│    │金洲（以上為吳火之繼承│          │          │
│    │人）                  │          │          │
└──┴───────────┴─────┴─────┘
附表二、兩造第二審訴訟費用分擔比例表
┌──┬──────────────┬────────┐
│編號│共有人姓名                  │應有部分即訴訟費│
│    │                            │用應負擔比例    │
├──┼──────────────┼────────┤
│ 1  │宇○○、癸○○○、己○○、王│    12/420      │
│    │旗財、甲○○、ｇ○○、ｈ○○│ （連帶負擔）   │
│    │、ｆ○○、ｉ○○、壬○○、高│                │
│    │淑敏、辛○○、戊○○、丙○○│                │
│    │、丁○○、乙○○、ａ○○、黃│                │
│    │錫堯、ｃ○○、ｊ○○、卯○○│                │
│    │、Ａ○○、天○○、Ｑ○○○、│                │
│    │Ｙ○○、寅○○、Ｋ○○、吳進│                │
│    │宮、玄○○、Ｈ○○、Ｓ○○○│                │
│    │、Ｄ○○、Ｅ○○、Ｔ○○、黃│                │
│    │吳月、Ｘ○○、Ｌ○○        │                │
├──┼──────────────┼────────┤
│ 2  │Ｃ○○、ｋ○○、地○○○、吳│    24/420      │
│    │杰榮、巳○○、午○○        │  （連帶負擔）  │
├──┼──────────────┼────────┤
│ 3  │Ｖ○○                      │    40/420      │
├──┼──────────────┼────────┤
│ 4  │宙○○                      │    20/420      │
├──┼──────────────┼────────┤
│ 5  │子○○                      │     4/252      │
├──┼──────────────┼────────┤
│ 6  │Ｉ○○                      │     4/252      │
├──┼──────────────┼────────┤
│ 7  │酉○○                      │     4/252      │
├──┼──────────────┼────────┤
│ 8  │戌○○                      │     4/252      │
├──┼──────────────┼────────┤
│ 9  │ｑ○○○                    │     4/252      │
├──┼──────────────┼────────┤
│ 10 │亥○○                      │     4/252      │
├──┼──────────────┼────────┤
│ 11 │ｅ○○○                    │     2/105      │
├──┼──────────────┼────────┤
│ 12 │ｌ○○○                    │     2/105      │
├──┼──────────────┼────────┤
│ 13 │Ｚ○○                      │     2/105      │
├──┼──────────────┼────────┤
│ 14 │ｂ○○                      │     2/105      │
├──┼──────────────┼────────┤
│ 15 │未○○                      │    80/420      │
├──┼──────────────┼────────┤
│ 16 │ｐ○○                      │     6/420      │
├──┼──────────────┼────────┤
│ 17 │ｍ○○                      │     6/420      │
├──┼──────────────┼────────┤
│ 18 │ｏ○○                      │     6/420      │
├──┼──────────────┼────────┤
│ 19 │ｎ○○                      │     6/420      │
├──┼──────────────┼────────┤
│ 20 │Ｄ○○                      │     1/140      │
├──┼──────────────┼────────┤
│ 21 │Ｅ○○                      │     1/140      │
├──┼──────────────┼────────┤
│ 22 │Ａ○○                      │     1/280      │
├──┼──────────────┼────────┤
│ 23 │天○○                      │     1/280      │
├──┼──────────────┼────────┤
│ 24 │Ｆ○○                      │    12/420      │
├──┼──────────────┼────────┤
│ 25 │Ｊ○○                      │    12/420      │
├──┼──────────────┼────────┤
│ 26 │Ｂ○○                      │    12/420      │
├──┼──────────────┼────────┤
│ 27 │Ｇ○○、申○○              │    12/420      │
│    │                            │  （連帶負擔）  │
├──┼──────────────┼────────┤
│ 28 │黃○○                      │     1/420      │
├──┼──────────────┼────────┤
│ 29 │玄○○                      │     1/420      │
├──┼──────────────┼────────┤
│ 30 │Ｈ○○                      │     1/420      │
├──┼──────────────┼────────┤
│ 31 │丑○○                      │     4/21       │
├──┼──────────────┼────────┤
│ 32 │Ｎ○○                      │     1/210      │
├──┼──────────────┼────────┤
│ 33 │Ｍ○○                      │     1/210      │
├──┼──────────────┼────────┤
│ 34 │Ｐ○○                      │     1/210      │
├──┼──────────────┼────────┤
│ 35 │Ｏ○○                      │     1/210      │
└──┴──────────────┴────────┘


司法院資訊處製作；財團法人民間司法改革基金會備份。
